【裁判字號】    95,訴,670
【裁判日期】    950630
【裁判案由】    給付土地使用補償金
【裁判全文】
臺灣臺北地方法院民事判決               95年度訴字第670號
原      告  財政部國有財產局臺灣北區辦事處
法定代理人  丙○○
訴訟代理人  龔維智律師
複代理人    甲○○
被      告  乙○○
上列當事人間請求給付土地使用補償金事件，本院於民國95年6
月8日辯論終結，判決如下：
    主    文
被告應給付原告新臺幣陸拾壹萬肆仟柒佰玖拾肆元，及自民國九
十四年十二月十四日起至清償日止按年息百分之五計算之利息，
暨自民國九十四年十一月一日起至返還坐落台北縣新店市○○段
第九七地號、如附圖所示Ａ、Ｂ部分面積共計二五三．七八平方
公尺土地之日止，依當年期公告地價年息百分之五計算，按月給
付予原告。
原告其餘之訴駁回。
訴訟費用由被告負擔百分之九十五，餘由原告負擔。
本判決第一項於原告以新臺幣貳拾肆萬元供擔保後，得假執行。
但被告如以新臺幣柒拾壹萬肆仟陸佰壹拾元為原告預供擔保，得
免為假執行。
原告其餘假執行之聲請駁回。
    事實及理由
一、原告起訴主張：坐落台北縣新店市○○段第97地號土地為中
    華民國所有，由原告管理，被告無法律上之原因竟予占用如
    附圖所示A、B部分面積共計253.78平方公尺之土地（下稱系
    爭土地），作為其所有門牌號碼台北縣新店市○○街120巷6
    號後方加蓋建物及庭院（下通稱系爭房屋）之基地。又被告
    無權占有系爭土地，自受有相當於租金之利益，而原告則受
    有相當於租金之損失，原告自得依關於不當得利之規定請求
    被告返還。為此，爰依系爭土地公告地價年息5%計算，請求
    被告給付原告自89年9月起至94年10月止相當於租金之不當
    得利新台幣（下同）739,734元，並自94年11月1日起至遷讓
    返還系爭土地之日止，依當年期公告地價年息5%計算，按月
    給付原告相當於租金之不當得利等語，並聲明：（一）被告
    應給付原告739,734元，及自支付命令送達翌日起至清償日
    止按年息5%計算之利息，暨自94年11月1日起至返還系爭土
    地之日止，依當年期公告地價年息5%計算，按月給付予原告
    。（二）原告願供擔保請准宣告假執行。
二、被告則以：被告係於90年7月24日依繼承之法律關係繼承系
    爭房屋，之前情況並不清楚。且系爭房屋在系爭土地登記為
    國有前即已購買，當時建商有言明系爭房屋外之空地可以使
    用。而原告在取得系爭土地所有權時應該告知被告，而非迄
    今方起訴並告知被告積欠5年之不當得利等語置辯，並聲明
    ：原告之訴駁回。
三、經查，系爭土地為中華民國所有，由原告管理，被告占用如
    附圖所示A、B部分面積共計253.78平方公尺之土地，作為上
    開加蓋建物及庭院之基地。又系爭房屋原為被告之父親曾國
    華所有，嗣曾國華於85年1 月22日死亡，乃由被告及訴外人
    曾陳秀霞、曾玉雲、曾玉莉、曾志宏共同繼承，迄90年7月2
    4日方登記為被告單獨所有等情，有土地登記謄本、台北縣
    新店地政事務所土地複丈成果圖、系爭房屋異動索引等件為
    證，且為兩造所不爭執，自堪信為真實。至原告主張被告無
    權占用系爭土地，作為上開加蓋建物及庭院之基地一節，則
    為被告所否認，並以前詞為辯。是以，本院首應審酌者厥為
    被告占用系爭土地，是否無法律上之權源？茲分述如下：
（一）按繼承人有數人時，在分割遺產前，各繼承人對於遺產全
      部為公同共有，民法第1153條定有明文。查系爭房屋原為
      被告之父親曾國華所有，嗣曾國華於85年1月22日死亡，
      乃由被告及曾陳秀霞、曾玉雲、曾玉莉、曾志宏共同繼承
      ，則在遺產分割前應由被告及曾陳秀霞、曾玉雲、曾玉莉
      、曾志宏公同共有，原告起訴請求返還自89年9月起至被
      告單獨取得系爭房屋所有權前即90年7月23日止相當於租
      金之不當得利，乃屬固有之必要共同訴訟，本應以全體公
      同共有人為起訴對象，其僅起訴請求被告返還，當事人顯
      不適格，是原告就此部分之請求，應無理由。
（二）次查，被告自90年7月24日起即單獨取得系爭房屋之所有
      權，且未提出其占有系爭土地之法律上權源，是被告無權
      占有系爭土地，應堪認定。至被告雖稱：系爭房屋在系爭
      土地登記為國有前即已購買，當時建商有言明系爭房屋外
      之空地可以使用云云，惟系爭房屋之買受人無論與建商間
      如何約定，均僅具債權相對性之效力，尚無從拘束系爭土
      地之所有權人，是被告以前詞為辯，洵無足採。又被告並
      未舉證證明原告於取得系爭土地所有權後即有知告被告義
      務之依據，是被告抗辯原告在取得所有權時應該告知被告
      ，而非待起訴後方告知被告積欠5年之不當得利等語，亦
      非可取。
四、再按無法律上原因而受利益，致他人受損害者，應返還其利
    益，民法第179條前段定有明文。又於城市地方租用房屋之
    租金，以不超過土地及建築物申報總價額年息百分之十為限
    ，而前開規定於租用基地建築房屋之情形準用之，土地法第
    97條第1項、第105條亦分別定有明文。另土地法第97條第1
    項規定所謂之土地價額，依同法施行細則第25條之規定，係
    指法定地價而言，而土地法第148條規定土地所有權人依土
    地法所申報之地價為法定地價，故土地法第97條所謂之土地
    申報價額，即指該土地之申報地價。至於公有土地以公告地
    價為申報地價，免予申報，平均地權條例施行細則第21條亦
    有明定。經查，系爭房屋位於台北縣新店市○○街，屬於城
    市地方，自有前開規定之適用。而無權占有他人之土地，可
    能獲得相當於租金之利益亦為社會通常之觀念（最高法院61
    年台上字第1695號判例參照），參諸被告消極不返還土地之
    行為，致原告所受不能使用、收益土地之損害間，顯有因果
    關係等情，則原告依不當得利之法律關係，請求被告給付無
    權占有系爭土地所獲得相當於租金之利益，即屬有據。又系
    爭土地之坐落位置於北二高安坑交流道附近、附近大多高樓
    大廈之住宅，而前揭加蓋建物為1樓磚造圍牆，屋頂以鐵皮
    施作，有勘驗筆錄及卷附之電子地圖可參。是本院審酌系爭
    土地之坐落位置、繁榮程度、經濟用途、被告使用所能獲利
    之情形等因素，認被告無權占有系爭土地相當於租金之不當
    得利，自90年7月24日起至遷讓返還系爭土地之日止，按系
    爭土地公告地價之總價額年息5%計算，洵屬允當。另系爭土
    地自89年7月1日起至92年12月31日止之公告地價為每平方公
    尺11,000元，自93年1月1日迄今之公告地價為每平方公尺11
    ,800元，有台北縣地政資訊服務網公告地價查詢單在卷可稽
    。而被告占用系爭土地之面積共計253.78平方公尺，是依此
    標準計算，被告應給付原告相當於租金之不當得利，自90年
    7月24日起至94年10月31日止為614,794元（詳如附表所示）
    ，並應自94年11月1日起至遷讓返還系爭土地之日止依當年
    期公告地價年息5%計算，按月給付原告相當於租金之不當得
    利。
六、綜上所述，本件被告無權占用系爭土地，作為前開加蓋建物
    、庭院之基地，並因而受有相當於租金之不當得利。從而，
    原告依不當得利之法律關係請求被告給付614,794元，並自
    支付命令送達翌日即94年12月14日起至清償日止按年息5%
    計算之利息，暨自94年11月1日起至遷讓返還系爭土地之日
    止依當年期公告地價年息5%計算，按月給付原告相當於租金
    之不當得利，即屬有據，應予准許。逾此範圍之請求，即無
    理由，應予駁回。
七、假執行之宣告：
    原告陳明願供擔保，聲請宣告假執行，經核其勝訴部分，合
    於法律規定，爰酌定相當之擔保金額宣告之；其餘假執行之
    聲請，因該部分訴之駁回而失所依據，應予駁回。
八、兩造其餘之攻擊或防禦方法及未經援用之證據，經本院斟酌
    後，認為均不足以影響本判決之結果，自無逐一詳予論駁之
    必要，併此敘明。
九、訴訟費用負擔之依據：民事訴訟法第79條。
中    華    民    國    95    年    6     月    30    日
                        民事第五庭法  官  林秀圓
正本係照原本作成
如對本判決上訴，須於判決送達後廿日內向本院提出上訴狀
中    華    民    國    95    年    6     月    23    日
                                          書記官 林蓮女
附表：
一、90年7月24日起至92年12月31日止：
    253.78*11,000*5%*1/12（8/31＋29）＝340,300元。
二、93年1月1日起至94年10月31日止：
    253.78*11,800*5%*1/12*22＝274,494元。


司法院資訊處製作；財團法人民間司法改革基金會備份。
